【裁判字號】    94,易,548
【裁判日期】    950105
【裁判案由】    詐欺
【裁判全文】
臺灣臺北地方法院刑事判決               94年度易字第548號
公  訴  人  台灣台北地方法院檢察署檢察官
被      告  丙○○
選任辯護人  莊佳樺律師
            薛松雨律師
            林佳薇律師
上列被告因詐欺案件，經檢察官提起公訴（93年度偵字第7499號）
，本院判決如下：
    主  文
丙○○連續意圖為自己不法之所有，以詐術使人將本人之物交付
，處有期徒刑捌月。緩刑參年，緩刑期間內付保護管束。
    事  實
一、丙○○明知自己並未開設金融行銷公司（即旺虹行銷有限公
    司），亦無挪用公司資金購買股票被套牢，因而向地下錢莊
    借款未還之情事，竟基於意圖為自己不法所有之概括犯意，
    連續有如下述之詐欺犯行：
    (一)丙○○於民國93年1 月5 日，在電腦網路「奇摩雅虎」交
      友網站，以aaaa666688號帳號、交友編號M0000000號、暱
      稱「簡單」，上網與不特定人交友，而以在留言板留言之
      方式認識丁○○，進而要約丁○○於同年2 月6 日見面後
      ，佯以「高嘉華」之名義與丁○○交往，並佯稱其在台北
      、台中及台南等三地各開設一家金融行銷公司，而於同年
      3 月10日，佯以其所經營之上開公司，無法支付員工薪水
      為由，向丁○○借款新台幣（下同）2 萬3 千元，致丁○○陷於錯誤，誤認丙○○確因經營公司財務週轉困難，無
      法支付員工薪水，而於同年月11日，在第一商業銀行自動
      付款機以轉帳方式分別匯款8 千元、1 萬5 千元，至不知
      情而由丙○○指定之帳戶即李美萱在台灣土地銀行第0000
      00000000000 號帳戶、甲○○在中國信託商業銀行第0000
      00000000000 號帳戶內，由丙○○領取花用。
    (二)丙○○於93年1 月初，又以同一方式在交友網站認識己○○，雙方於同年月30日見面後，丙○○亦佯以「高嘉華」
      之名義與己○○交往，佯稱其開設3 家金融行銷公司，復
      交付抬頭為旺虹行銷有限公司（復華金控特約行銷中心）
      、統一編號為：00000000號、署名為「高嘉華」之名片乙
      張，而於同年3 月19日，佯以急需支付其在台中公司辦公
      室之房租並要軋支票為由，向己○○借款6 萬元，致己○○陷於錯誤，使蘇欣栩誤信丙○○確有經營3 家金融行銷
      公司，為支付台中公司辦公室之房租並要軋支票，亟需週
      轉資金，而於同年月23日，在中國信託商業銀行自動付款
      機以轉帳方式匯款6 萬元，至不知情而由丙○○指定之帳
      戶即其父親高金龍在中國信託商業銀行第00000000000000
      0 號帳戶內，由丙○○領取花用。
    (三)丙○○復於93年1 月中旬，以同一方式在交友網站認識乙○○，亦佯以「高嘉華」之名義與乙○○交往，且佯稱其
      開設3 家金融行銷公司，而於同年3 月13日、17日、19日
      ，分別以電話或傳手機簡訊之方式向乙○○佯稱：其挪用
      公司資金救股票，致公司財務出現危機，股票被套牢、被
      斷頭，怕股東會知道，父親登報脫離父子關係，被錢莊逼
      債，並佯以其家很有錢及要娶乙○○為妻為由，向乙○○
      借款73萬元，致乙○○陷於錯誤，誤認丙○○所經營之公
      司財務確實因為丙○○挪用公司資金而出問題，而分別於
      同年月15日、17日在華僑商業銀行苓雅分行匯款32萬元、
      20萬元及11萬元，復於93年3 月19日，以自動付款機轉帳
      10萬元至上開不知情之高金龍帳戶內，均由丙○○領取花
      用。
    (四)丙○○又承前開詐欺之犯意，於93年3 月23日，再度以電
      話向乙○○佯稱：上次公司之財務問題，有一部分是向地
      下錢莊借的，現在利滾利要還地下錢莊200 萬元，地下錢
      莊的人四處在追殺他，要是乙○○現在不拿錢出來，他會
      有意外，可能無法實現與乙○○結婚之承諾為由，向乙○○借款200 萬元，致乙○○陷於錯誤，誤認丙○○確因上
      次公司之財務問題而積欠地下錢莊200 萬元，如不還，恐
      怕會有意外，而湊足190 萬元，乃以個人名義簽發面額19
      0 萬元、發票日為同年4 月10日、付款人華僑銀行苓雅分
      行、支票號碼為AA0000000 之支票乙張（下稱系爭支票）
      ，並約定於同年4 月4 日中午，在台北市○○○路○ 段80
      巷1 弄1 號之「大谷日本料理店」交付系爭支票得逞。適
      為丁○○、己○○發覺丙○○同時與數名女友交往之情事
      ，遂報警處理，經警在上揭時、地查獲被告，始悉上情。
二、案經丁○○、己○○、乙○○告訴基隆市政府警察局報請台
    灣台北地方法院檢察署檢察官偵查起訴。
    理  由
一、訊據被告丙○○固坦承於前開時間透過網路，以前開方式認
    識告訴人丁○○、己○○、乙○○等人，惟矢口否認有詐欺
    犯行，辯稱意旨略以：我當時並沒有要欺騙他們的錢，那時
    還錢的時間還沒有到，如果我要欺騙他們，也不需要用我父
    親的戶頭，也不用帶他們回我台中的家云云。被告之辯護人
    為其利益提出辯護，意旨略以：
    (一)員警違法逮捕後取得之被告供述，依刑事訴訟法第158 條
      之4 之規定，應無證據能力：
      被告於93年4 月4 日遭員警逮捕時，員警未曾出示拘票或
      談話通知單，被告於民生東路四段「大谷日本料理店」內
      用餐，在外埋伏之員警當無可能透視窺得餐廳內之情狀，
      無從知悉被告與告訴人乙○○用餐時之對話內容，被告用
      餐後步出屋外，亦無異於常人之情，顯與現行犯、準現行
      犯之要件不合，又，被告亦無刑事訴訟法88條之1 逕行拘
      提之情狀，員警所為逮捕，顯然違背法定程序。再揆諸93
      年4 月4 日前，員警已先行製作告訴人丁○○、己○○之
      調查筆錄，熟知告訴對象為何人，可查得被告住居所，亦
      知悉被告4 月4 日將至台北市○○○路○段用餐而在外埋
      伏，顯見未有任何緊急狀況，被告所涉亦無侵害社會之立
      即危險，員警如核發約談通知書與被告，仍可進行調查，
      而員警如非逮捕被告，何不以筆錄所載之「查獲」製作移
      送報告書，而甘冒刑責於其職務上所執掌之公文書上為不
      實事項之登載？顯見案發當時員警係以被告無從拒絕之強
      制力攜回警局製作筆錄，未循法定程序，違法逮捕被告，
      顯已嚴重侵害個人人身自由，本案與公共利益並無關聯，
      依刑事訴訟法第158 條之4 暨其立法意旨所示，員警違法
      逮捕後所得之供述筆錄及系爭支票，應無證據能力。
    (二)告訴人乙○○事先連絡員警埋伏在外，其交付系爭支票予
      被告，顯非陷於錯誤所致，被告收受系爭支票，不得據以
      推認被告涉犯詐欺之罪：
      被告係於93年4 月4 日前一天應告訴人何佩芬邀約，始至
      台北市○○○路○段180 巷1 弄1 號「大谷日本料理」餐
      廳用餐，告訴人乙○○業已於數日前開立系爭支票，員警
      亦於前幾日經一女性通報，知悉被告當日將至該處，設非
      邀約人即告訴人乙○○預先通知，警員焉可能知悉被告當
      日行蹤並遠赴台北市區埋伏？告訴人乙○○當日於餐廳內
      主動表示願出借金錢解決被告財務問題，幾經被告推辭不
      果，其仍堅持交付系爭支票予被告，顯已預備誣陷被告，
      其交付系爭支票非因陷於錯誤所致，遑論被告甫出餐廳外
      即遭員警逮捕，亦無借錢不還之不法意圖，被告自無詐欺
      情事。
    (三)縱認員警之逮捕合法，被告收受系爭支票係因告訴人乙○○與員警陷害教唆所致，亦不能逕認有詐欺情事：
      所謂「陷害教唆」，係指犯罪行為人原不具犯罪之故意，
      純因司法警察之設計教唆，始萌生犯意，進而著手實行犯
      罪構成要件行為之謂。被告93年4 月4 日與告訴人乙○○
      共同於「大谷日本料理」餐廳用餐時，原無意借款，告訴
      人乙○○主動表示願意出借金錢時，被告尚表示拒絕，惟
      推辭不果，被告始勉強收受系爭支票，又依告訴人丁○○
      證稱：「我是4 月4 日中午12點左右警察局通知我作筆錄
      」等語、告訴人己○○證稱：「．．．是警察通知我，大
      概是在中午時，那時我個人還沒有吃飯。到那邊才認識何
      小姐」等語、證人戊○○證稱：「（你何時通知其他被害
      人到警局？）我回辦公室之後」、「（從台北到基隆的時
      間？）大概30分左右」（見鈞院94年10月27日審判筆錄第
      10頁、第32頁、第41頁」及被告警詢筆錄暨員警所製作之
      移送報告書（偵卷第1 頁、第5 頁）等卷證資料，被告於
      當日12時30分遭員警逮捕，被告自台北至基隆市警察局需
      費時30分鐘，返回警局時間應為當日13時，告訴人丁○○
      、己○○竟於12點左右即接獲警局通知作筆錄，由此可知
      ，縱認員警之逮捕程序合法，本案顯屬告訴人乙○○及員
      警故意設計，唆使原無意借款之被告收受系爭支票，自不
      得以此作為不利被告之認定。
    (四)本案係屬民事借貸關係，被告未施用任何詐術，亦無借錢
      不還之不法意圖，顯與詐欺罪之構成要件不符：
      按刑法第339 條第1 項詐欺罪之成立，以意圖為自己或第
      三人不法之所有，以詐術使人將本人或第三人之物交付為
      要件，若行為人所用方法，不能認為詐術，亦不致使人陷
      於錯誤，則不得遽以該罪相繩（最高法院46年台上字第26
      0 號判例）。至於債務人於債之關係成立後，如有未依債
      之本旨履行民事債務之情形，在一般社會經驗上可能之原
      因甚多，縱令是出於惡意不為履行，苟無足以證明其在債
      之關係發生時，自始即具有不法所有意圖之積極證據，亦
      僅能令負民事之遲延給付責任，依刑事訴訟法第154 條之
      規定，尚不得據此債信違反之客觀事態，而推定債務人原
      有詐欺取財或詐欺得利之犯意。查被告從事信用卡代辦、
      代償業務，雖非公司負責人，惟須綜理公司各項事務、聘
      請業務員至各地拓展業務，公司費用、員工薪資，多由前
      開業務所得中支付，被告因挪用公款購買地下期貨指數，
      無能繳回公司以支付員工薪資及其它費用，故向告訴人等
      人借貸應急，被告對其等稱「付不出員工薪水」、「需付
      公司房租」、「股票套牢」等情，均屬事實，未施用任何
      詐術，被告對告訴等人均承諾待度過難關時，必會返還，
      自不能以被告無資力清償推論被告自始具有不法所有之意
      圖，況告訴人等人或未訂定清償期，或於提出告訴時清償
      期尚未屆至，被告未為還款，亦無不法所有之意圖。
    (五)被告向告訴人借款係為應急之用：
      依卷附中國信託商業銀行94年10月5 日中信銀集作000000
      000013號函之存款系統歷史交易查詢報表所示，告訴人乙○○於93年3月15日、3月17日分別匯款32萬、20萬元至被
      告父親高金龍之中國信託商業銀行000000000000000 號帳
      戶後，被告或以提領現金方式支付地下期貨指數之費用，
      或以跨行轉帳方式，清償其他債務，至3 月19日止，該銀
      行帳戶僅存300 餘元，被告因尚有其他費用未繳，復分別
      向告訴人乙○○、己○○借款應急，待告訴人乙○○、己○○分別於同年3 月19日、3 月23日匯予被告10萬元、6
      萬元時，被告即刻將前開貸得款項支付公司相關費用，該
      帳戶於3 月23日止，亦僅存300 餘元，被告如非急用，何
      需於同日內轉帳60萬元予他人？何需當日將借得款項提領
      殆盡？如係意圖詐騙告訴人等人，何需給予被告父親之銀
      行帳號，供告訴人等人追查？足認被告當時財務確實發生
      困窘，急需現金調度，被告未對告訴人等人施用任何詐術
      。
    (六)告訴人等人供述係以使被告受刑事訴追之目的，自不得單
      憑其等供述作為不利被告之認定：
      1.依告訴人丁○○之證稱可知，告訴人丁○○係基於與被
        告係男女朋友關係，始出借金錢，被告於借得金錢後，
        尚與告訴人丁○○聯絡，甚告知新辦之行動電話號碼，
        告訴人丁○○亦曾至被告台中住處，被告如有詐欺之意
        圖，何需帶告訴人丁○○至其台中住處？何需告知其新
        的聯絡電話？「高嘉華」係被告平日對外使用之別名，
        且網路多係使用匿名，被告如欲匿飾，何需以其平日之
        別名與告訴人丁○○交往？足認被告自始未有不法所有
        之意圖。
      2.依告訴人乙○○之證稱，告訴人乙○○對於被告網路之
        留言板上其他女生之留言內容，告訴人於警詢時曾稱看
        見有很親密之留言，復於鈞院稱「留言我看不到」，所
        為供述前後相互矛盾，又告訴人乙○○出借被告金錢在
        先，與被告見面在後，被告如欲詐欺，何需與告訴人乙○○見面？被告93年4月4日至台北市○○○路餐廳，僅
        有被告與告訴人乙○○相約，被告斷無可能通知員警，
        如非告訴人乙○○通知，員警焉可能於數日前即知悉被
        告當日行蹤？員警欲逮捕之對象僅被告1 人，何需請告
        訴人乙○○一同返回基隆市警察局？綜上種種不合常情
        之處，足認告訴人乙○○所為供述，憑信性可議，不可
        採信。
      3.依告訴人己○○之證稱，被告於93年3 月間向告訴人己○○借款，於5 月21日如數返還，與告訴人己○○所稱
        「5 月一定要還我」之要求相符，再者，告訴人己○○
        亦自承在網路上都是用匿名，其曾至被告台中住處，被
        告如有不法所有之意圖，何需帶告訴人己○○至其住處
        ？何需將其平日使用之別名「高嘉華」告知己○○？何
        需甘冒被追查之危險使用其父親之銀行帳戶？足認被告
        自始未有借錢不還之不法所有意圖，自不能論被告以詐
        欺罪嫌相繩。
    (七)被告迄今已清償所有債務，益證被告無不法所有之意圖：
      被告係因借款後一時無能力清償，非蓄意借錢不還，被告
      於93年5 月21日已清償告訴人丁○○、己○○全部債務，
      至94年3 月止，亦清償告訴人何佩芬全部債務，足證無不
      法所有意圖。
二、有關證據能力爭執之認定：
    (一)告訴人丁○○、己○○、乙○○等人於警詢及檢察官事務
      官調查時之陳述，乃被告以外之人於審判外之陳述，依刑
      事訴訟法第159 條第1 項之規定，不得作為證據。
    (二)辯護人雖以前開情詞置辯，否認被告警詢筆錄及系爭支票
      之證據能力，惟查：
      1.按司法警察知有犯罪嫌疑時，本於追訴犯罪之職權，一
        方面應報告該管檢察官，另一方面得逕行調查犯罪嫌疑
        人並蒐集證據（刑事訴訟法第230 條第2 項、第231 條
        第2 項參照），而司法警察對於有事實足認其能提供警
        察完成防止具體危害任務之必要資料者、有事實足認為
        防止具體危害，而有對其執行非侵入性鑑識措施之必要
        者，得以口頭或書面敘明事由，通知其到場（警察職權
        行使法第14條參照），亦即，司法警察知有犯罪嫌疑，
        為妨止具體危害之犯罪行為繼續發生，並蒐集證據而由
        犯罪嫌疑人提供具體危害之資料，當得以口頭或書面之
        方式，敘明事由，通知犯罪嫌疑人到場。至於刑事訴訟
        法第71條之1 規定「司法警察官或司法警察，因調查犯
        罪嫌疑人犯罪情形及蒐集證據之必要，得使用通知書，
        通知犯罪嫌疑人到場詢問。經合法通知，無正當理由不
        到場者，得報請檢察官核發拘票」，亦僅係規定如經司
        法警察（官）以通知書合法通知未到場者，得由司法警
        察（官）報請檢察官核發拘票，以強制力強制犯罪嫌疑
        人到場，尚不能據此遽認司法警察（官）不得以口頭方
        式通知犯罪嫌疑人到場，而此亦可從前開法條乃規定「
        『得』使用通知書」益徵之。次按，所謂逮捕乃無須令
        狀而直接拘束人身自由之強制處分，依照刑事訴訟法第
        87條、第88條之規定，僅有通緝之被告、現行犯、準現
        行犯始得以逮捕方式為之。
      2.依證人即基隆市政府警察局偵查員戊○○於本院審理時
        證稱：當時是告訴人丁○○、己○○報案，報案時提及
        網路上有個叫「高嘉華」之人，在認識過程中他一直要
        拿錢，拿了錢又不還，應該有詐騙行為，我們即依據報
        案開始偵辦，依據報案人所提供之帳號資料，向雅虎調
        閱被告所使用之網路帳戶資料。93年4 月 4日之前幾天
        ，我們有接獲電話，電話中說自稱「高嘉華」之人會在
        台北市○○○路○ 段80巷1 弄1 號前出現，於是我們即
        於當日前往了解，並在外面等被告與告訴人乙○○用餐
        完畢走出餐廳，趨前盤查，出示證件，質問被告何名，
        被告自稱他叫「高嘉華」，沒有帶證件，我們隨即告之
        被告有人來提告訴，請他跟我們回去做調查，被告當時
        沒有任何回應，就上我們的車，我們就把他帶回警局。
        當時我們是以被告涉嫌詐欺之名，請被告到警局，並不
        是逮捕等語（見本院94年10月27日審判筆錄），參之被
        告於警詢時供稱：「（你今天《4 日》因何事為警方查
        獲帶回製作筆錄？）因有人告我詐欺所以為警方帶回製
        作筆錄」等語，亦即承辦員警在製作筆錄時，僅有提及
        「查獲」、「帶回」情形，並未提及被告如何遭逮捕，
        佐以基隆市政府警察局移送台灣台北地方法院檢察署之
        卷證並未有相關之逮捕通知書等文件，顯見偵辦機關（
        即基隆市政府警察局）於93年4 月4 日到場前，即已接
        獲報案，而知悉被告有詐欺之犯罪嫌疑，93年4 月4 日
        接獲線報到達台北市○○○路○ 段80巷1 弄1 號前，為
        妨止具體危害之犯罪行為繼續發生，並蒐集證據而由犯
        罪嫌疑人提供具體危害之資料，乃趨前盤查被告，除有
        出示證件外，並告知被告有人提起告訴之犯罪嫌疑事由
        ，以口頭方式通知被告到警局協助調查，而被告當場並
        未提出異議，隨即搭上到場員警所駕駛之車輛，亦即到
        場員警並非以拘束人身自由之強制處分方式強制逮捕被
        告至明，是以，偵辦機關基隆市政府警察局於93年4 月
        4 日通知被告到警局製作筆錄之過程，經核並未違背前
        開所述之相關規定。
      3.基隆市政府警察局93年4 月14日基警刑科電字第009300
        00868 號移送書雖有記載「拘捕時間」、「拘捕地點」
        、「右記逮捕時、地查獲上情」云云，然而，被告並非
        經員警以逮捕方式強制其到場，已如前述，且衡諸常情
        ，政府機關依一般制式格式製作文書，往往會有定型化
        之標題及用語，製作之公務員通常均會沿用而未及注意
        個案之不同情況，是以，證人戊○○關乎此部分於本院
        審理時證稱：「因為這種移送書是制式格式，只要引用
        它就會出現這個文字，我們沒有辦法去改」等語（同前
        筆錄），尚屬情理之常，應可採信，準此，自無法以基
        隆市政府警察局之移送書載有前開文字，即遽認被告係
        經員警以逮捕方式強制到場。
      4.基上，偵辦機關基隆市政府警察局於93年4 月4 日通知
        被告到警局製作筆錄之過程，既未違背相關規定，則被
        告於基隆市政府警察局接受詢問所製作之詢問筆錄及自
        被告處所取得之系爭支票，自非實施刑事訴訟程序之公
        務員即偵查員戊○○因違背法定程序所取得之證據，當
        有證據能力，毋庸置疑。辯護人徒以刑事訴訟法之相關
        規定，拘泥於前開移送書之用語，否認被告警詢筆錄及
        系爭支票之證據能力云云，以偏概全，不足採憑。
三、本院查：
    (一)前開事實，已據告訴人丁○○、己○○、乙○○等人於本
      院審理時具結證稱明確（見本院94年10月27日審判筆錄）
      。
    (二)告訴人丁○○確93年3 月11日，在第一商業銀行自動付款
      機以轉帳方式分別匯款8 千元、1 萬5 千元，至不知情而
      由被告指定之帳戶即李美萱在台灣土地銀行第0000000000
      00000 號帳戶、甲○○在中國信託商業銀行第0000000000
      00000 號帳戶內；告訴人己○○確於93年3 月23日在中國
      信託商業銀行自動付款機以轉帳方式匯款6 萬元，至不知
      情而由被告指定之帳戶即其父親高金龍在中國信託商業銀
      行第000000000000000 號帳戶內；告訴人乙○○確於93年
      年3 月15日、17日在華僑商業銀行苓雅分行匯款32萬元、
      20萬元及11萬元，復於93年3 月19日，以自動付款機轉帳
      10萬元至上開不知情之高金龍帳戶內，復於同年4 月4 日
      中午，在台北市○○○路○ 段80巷1 弄1 號之「大谷日本
      料理店」交付系爭支票予被告等情，除已據被告所自承外
      ，復有告訴人丁○○所提出之第一銀行自動付款機交易明
      細表2 紙（見偵卷第28頁）、告訴人己○○所提出之中國
      信託商業銀行自動付款機交易明細表1 紙（見偵卷第50頁
      ）、告訴人乙○○所提出之華僑銀行匯款委託書3 紙、華
      僑銀行自動櫃員機交易明細表1 紙（見偵卷第64頁、第65
      頁）、系爭支票影本（見偵卷第15頁）在卷可稽。
    (三)被告於警詢時就告訴人丁○○指訴部分，供稱：我是於93
      年3 月10日以要付給公司員工薪水，並提供兩個帳號0000
      00000000000、000000000000000號要告訴人丁○○把錢匯
      入前開帳戶內，共借得2 萬3 千元，該筆借款是要還地下
      錢莊的，我有開3 家公司，但都只是股東而已，且該等公
      司已於93年1 月份倒閉等語，亦即，被告於93年3 月10日
      向告訴人丁○○借錢時，明知其己並無經營公司，該借款
      亦非要給付員工薪水，而係要清償積欠地下錢莊之債務，
      竟仍虛構事實，利用告訴人丁○○在感情上認定與被告間
      係唯一男女朋友之信任關係，而對告訴人丁○○佯稱前開
      借款是要給付員工薪資云云，顯見被告確有對告訴人丁○○施以詐術甚明。
    (四)被告於93年3 月23日取得告訴人己○○所轉帳之6 萬元時
      ，並未經營公司，已如前述，而其於警詢時就告訴人己○○部分，供稱：我當時是以要付公司房租、軋支票需要錢
      為由，向告訴人己○○借錢，我尚有告知告訴人己○○此
      筆借款要等公司兩個月進帳後才能還錢，當時我只是隨便
      講個借口等語，亦即，被告於93年3 月23日向告訴人己○○借錢時，明知其己並無經營公司，該借款亦非要支付公
      司房租、軋支票，竟仍虛構事實，隨便找個藉口，利用告
      訴人己○○在感情上認定與被告間係唯一男女朋友之信任
      關係，而對告訴人己○○佯稱前開借款是要給付公司房租
      、軋支票云云，則被告確有對告訴人己○○施以詐術至明
      。
    (五)被告於前開時間取得告訴人乙○○之73萬元前，曾向告訴
      人乙○○佯稱：其挪用公司資金救股票，致公司財務出現
      危機，股票被套牢、被斷頭，怕股東會知道，父親登報脫
      離父子關係，錢莊逼債等語；而被告於取得系爭支票前，
      復向告訴人向乙○○佯稱：上次公司之財務問題，有一部
      分是向地下錢莊借的，現在利滾利要還地下錢莊200 萬元
      ，地下錢莊的人四處在追殺他，要是乙○○現在不拿錢出
      來，他會有意外，可能無法實現與乙○○結婚之承諾為由
      ，除已據告訴人乙○○於本院審理時證稱明確，已如前述
      外，並有被告撥給告訴人乙○○之簡訊內容照片在卷可佐
      （見偵卷第67頁至第75頁），則被告既無經營公司，又豈
      會有挪用公司資料金救股票、公司財務出現問題，進而父
      親登報脫離父子關係、被地下錢莊逼債等問題？竟仍虛構
      事實，利用告訴人乙○○在感情上認定與被告間係唯一男
      女朋友、且已有婚姻承諾之信任關係，而對告訴人乙○○
      為前開之佯稱云云，使告訴人乙○○信以為真，足證被告
      確有對告訴人乙○○施以詐術無疑。
    (六)被告自始至終均以別名「高嘉華」與告訴人丁○○、己○○、乙○○交往，從未告知被告本名乃係「丙○○」而非
      「高嘉華」，其利用單身女郎尋求愛情寄託之意念，而認
      定與被告間係唯一男女朋友之信任，甚至已有婚姻結緣之
      承諾，虛以不存在之「旺虹行銷有限公司」，有公司基本
      資料查詢及被告所使用之名片（抬頭為旺虹行銷有限公司
      《復華金控特約行銷中心》、統一編號為：00000000號、
      署名為「高嘉華」）在卷可參（見偵卷第77頁、第171 頁
      ），製作被告經營之公司規模不小、忙於經營事業且事業
      有成之假象，對告訴人等人施以前開之詐術，使告訴人等
      人信以為真，陷於錯誤，期盼能藉此助被告一臂之力，而
      依被告所囑，交付前開金錢，則被告對於前開金錢顯係惡
      意取得，亦即確有以詐術取得之不法所有意圖，至為灼然
      。
    (七)此外，復有被告撥給告訴人丁○○、己○○之行動電話簡
      訊內容照片在卷可稽（見偵卷第29頁至第35頁、第51頁至
      第53頁）。
    (八)綜上，告訴人丁○○、己○○、乙○○等人前開指訴，尚
      非子虛，應可採信。被告意圖自己不法之所有，以詐術使
      告訴人丁○○、己○○、乙○○等人交付金錢之犯行，堪
      以認定。
四、對於被告之辯解、辯護人之辯護，本院或認為不能採信，或
    認為難為被告有利認定之依據，除前開所述之理由外，茲再
    補述理由如下：
    (一)證人戊○○之所以會知悉告訴人乙○○於93年4 月4 日中
      午，與被告在台北市○○○路○ 段80巷1 弄1 號之「大谷
      日本料理店」見面乙事，依證人戊○○於本院審理時之證
      述，並無法證明係告訴人乙○○事先報警，聯絡員警到場
      埋伏在外，而基隆市政府警察局之所有會開始偵辦本件詐
      欺案件，乃係因告訴人丁○○、己○○2 人報案，業據告
      訴人丁○○、己○○於本院審理時證稱明確（同前審判筆
      錄），參以告訴人己○○證稱：「高嘉華被警察抓到之後
      ，那時才知道何小姐（按即告訴人乙○○），後來才知道
      還有其他受害者，但是他們不敢出面。」等語（見前開審
      判筆錄第31頁），佐以告訴人乙○○於本院審理時證稱：
      「我當時驚慌失措，我什麼事都不知道」、「過壹過馬路
      之後，警方就出現，我根本不知道怎麼回事，是到警局他
      才跟我說的」等語（見前開筆錄第21頁），則衡諸常情，
      如告訴人乙○○早已報警，同是天涯淪落人之告訴人丁○○豈會一直到警局指認被告後，才知道告訴人乙○○之事
      ，又告訴人乙○○遇見警察盤查時，又豈會「根本不知道
      怎麼回事」而「驚慌失措」，再者，如真是辯護人所言，
      是由告訴人乙○○事先聯絡員警埋伏在外，則證人戊○○
      據報到達前開現場時，大可在告訴人乙○○將系爭支票交
      付予被告時即逕行進入餐廳採取行動，又何需在外等候約
      半個小時，待被告與告訴人乙○○走出餐廳後再行盤查，
      基上，辯護人質疑告訴人乙○○事先連絡員警埋伏在外，
      其交付系爭支票予被告，顯非陷於錯誤所致云云，顯屬無
      稽，不足採信。
    (二)被告雖辯稱：被告與告訴人乙○○共同於「大谷日本料理
      」餐廳用餐時，原無意借款，告訴人乙○○主動表示願意
      出借金錢時，被告尚表示拒絕，惟推辭不果，被告始勉強
      收受系爭支票云云，經核與告訴人乙○○之指訴不符，則
      被告所辯，是否屬實，容有疑問；況且，依證人戊○○於
      本院審理時證稱：在前開餐廳外面，我們有問，告訴人乙○○有說有交付系爭支票給被告，我們當場就請被告拿出
      系爭支票等語（見前開審判筆錄第42頁），則衡諸一般經
      驗法則，告訴人乙○○確實如被告所言，主動表示願意出
      借金錢，被告推辭不果云云，不知情之告訴人乙○○豈有
      不向盤查之員警敘明原委，反而僅告知員警確有交付系爭
      支票，並任由被告將系爭支票交給員警之理？是以，被告
      前開所辯，顯不符常情，不足採信。
    (三)告訴人乙○○之所以會將其手頭上所有之現金，改簽發系
      爭支票交付予被告，全然係因被告之三寸不爛之舌，對其
      施以詐術，使其陷於錯誤，而告訴人乙○○對於員警會在
      前開餐廳前等候之情，亦事先完全不知情等事實，均已如
      前述，則被告本即有詐欺之故意，其詐欺行為亦與員警在
      前開餐廳前盤查之偵查作為無涉，經核均與所謂「陷害教
      唆」之構成要件不相符合，其前開所辯，不足採憑。
    (四)告訴人丁○○於本院審理時雖證稱：「我是4 月4 日中午
      12點左右警察局通知我作筆錄」等語，告訴人己○○證稱
      ：「．．．是警察通知我，大概是在中午時，那時我個人
      還沒有吃飯。到那邊才認識何小姐」等語，證人戊○○證
      稱：「（你何時通知其他被害人到警局？）我回辦公室之
      後」、「（從台北到基隆的時間？）大概30分左右」等語
      （見前開審判筆錄第10頁、第32頁、第41頁），與被告接
      受警察詢問製作筆錄暨員警所製作之移送報告書等卷證資
      料，證人戊○○盤查被告之時間為當日之12時30分許，相
      互比較，兩者時間或有重疊；然而，告訴人丁○○所稱之
      「中午12點左右」等語、告訴人己○○所稱之「大概是在
      中午時」等語，均屬概數之詞，亦即告訴人丁○○、己○○對於時間之記憶不甚清楚、描述亦不夠精確，實在無法
      據此與被告經警盤查之時間12時30分、加上回基隆市警察
      局所費時之30分鐘時間，相互推算，認為告訴人丁○○、
      己○○於12點左右接獲警局通知作筆錄，即係告訴人乙○○與員警故意設計而為陷害教唆，唆使原無借款之被告收
      受系爭支票，準此，被告前開所辯，純屬臆測，不足採取
      。
    (五)證人甲○○雖於本院審理時具結證稱：我自92年底起至93
      年2 月底止，看報紙應徵而曾在台中受僱於被告，我不知
      道公司名稱為何，只知道係為復華銀行從事信用卡辦卡業
      務，我只知道被告在公司裡是老闆，但不知道他負責什麼
      職務，也不知道該公司有多少員工，我1 個月薪水一開始
      是1 萬5 千元，其他以抽成計算，共領3 次薪水，前兩次
      用薪水袋，最後一次用匯款方式，是匯到我中國信託商業
      銀行帳戶，金額大約兩萬初，我的業績第一個月比較少，
      第二個月也差不多，第三個月比較好一點等語（見本院94
      年12月22日審判筆錄）；惟查，證人甲○○乃係被告之同
      學，業據被告於警詢時供稱明確（見偵卷第9 頁），則證
      人甲○○前開之證稱，是否有所偏頗迴護，已有疑問；況
      且，證人甲○○既係被告之同學，則果真其確有在前開公
      司任職，對於被告公司之狀況，舉凡公司名稱、規模，乃
      至於證人甲○○應得之薪資等等，衡諸一般經驗法則，理
      當有所瞭解、記憶深刻，然而，證人甲○○任職前開公司
      已有3 月之久，竟不知其任職公司之名稱為何，公司有多
      少員工亦答不出所以然，尤有甚者，依證人甲○○所證，
      其任職第3 個月時，業績最好，該月之薪資亦係歷月來最
      高，計有2 萬餘元，亦明顯與被告透過告訴人丁○○在第
      一商業銀行自動付款機以轉帳方式匯款至證人甲○○在中
      國信託商業銀行第000000000000000 號帳戶內之金額1 萬
      5 千元不相符合，足見證人甲○○前開所證，明顯與事實
      互有齟齬，顯係事後迴護被告之詞，不足採信。
    (六)本院綜合告訴人丁○○、己○○、乙○○等人於本院審理
      時之證述、被告於警詢時之供稱、告訴人丁○○、己○○
      、乙○○等人所提出之自動付款機（櫃員機）交易明細表
      、匯款委託書、行動電話簡訊照片、載明「旺虹行銷有限
      公司」「高嘉華」「統編：00000000」等字之名片、統一
      編號為：00000000號之公司基本資料查詢表、系爭支票等
      各項證據方法，認定被告觸犯詐欺取財犯行，事證明確，
      並非單以告訴人丁○○、己○○、乙○○等人之指訴為唯
      一認定之依據。至於被告於借得金錢後，尚與告訴人丁○○聯絡，告知新辦之行動電話號碼，告訴人丁○○、己○○亦曾至被告台中住處，告訴人乙○○出借被告金錢在先
      ，與被告見面在後，被告尚使用其父親高金龍之銀行帳戶
      取得告訴人己○○、乙○○所交付之金錢等等，亦僅係被
      告事前、事後為取得告訴人丁○○、己○○、乙○○等人
      之信任所為，尚難據此即認被告未有施以詐術之不法意圖
      ，其前開所辯，尚難為被告有利認定之依據。
    (七)告訴人乙○○對於被告在網路之留言板上有關其他女生之
      留言內容，曾於警詢時供稱：看見有很親密之留言等語，
      復於本院審理時卻證稱：留言我看不到等語，所為供述固
      有不一，然而，告訴人乙○○前開不一之證述，核與認定
      被告詐欺取財之犯行無涉，自無法僅憑告訴人乙○○前開
      不一致之供述，而全盤否認其前開證述之可信性，其前開
      所辯，委無足取。
    (八)被告對於告訴人丁○○、己○○、乙○○等人所交付之金
      錢自始即基於不法所有之意圖而以詐術惡意取得，已如前
      述，被告及其辯護人徒以被告須綜理公司各項事務、聘請
      業務員至各地拓展業務，公司費用、員工薪資，多由前開
      業務所得中支付，被告因挪用公款購買地下期貨指數，無
      能繳回公司以支付員工薪資及其它費用，故向告訴人等人
      借貸應急，被告對其等稱「付不出員工薪水」、「需付公
      司房租」、「股票套牢」等情，均屬事實，未施用任何詐
      術云云，否認被告有何詐欺犯行，顯與事實不符，不足採
      信。
    (九)被告於93年5 月21日已清償告訴人丁○○、己○○全部債
      務，至94年3 月止，亦清償告訴人乙○○全部債務，固有
      其所提出之匯款通知單影本附卷可稽，並據告訴人丁○○
      、己○○、乙○○於本院審理時證稱明確，惟按詐欺取財
      罪之既遂犯，只須行為人施用詐術之結果，使被詐者交付
      一定之財物，詐欺取財罪即已成立，至其事後返還或清償
      被詐者所交付之財物，均無法解免於前開詐欺取財罪之成
      立。是以，被告前開清償行為，固得為本院量刑之參考，
      然尚無法據此解免於其詐欺取財犯行之成立。
五、論罪科刑的理由：
    (一)核被告所為，係犯刑法第339條第1項之詐欺取財罪。
    (二)公訴人起訴時，雖認被告係涉犯刑法第339 條第1 項、第
      3 項之詐欺取財罪既遂及未遂罪嫌，然公訴人於本院審理
      時已更正起訴書事實記載，包括：刪除起訴書第2 頁犯罪
      事實欄第1 段倒數第3 行之「時」字、倒數第1 行之「始
      未得逞」等字，並更正為「始查知上情」，起訴書所載之
      被告所犯法條刪除詐欺取財未遂罪嫌等語（見本院94年12
      月22日審判筆錄第2 頁），復據以論告，本於檢察一體原
      則，當應以公訴人到庭更正後之犯罪事實及所犯法條為據
      ，併此敘明。
    (三)被告先後多次之詐欺取財犯行，時間緊密，犯意概括，所
      犯構成要件相同，為連續犯，依刑法第56條之規定，以一
      罪論，並加重其刑。
    (四)本院審酌被告透過網路交友，冒名與告訴人等人交往，濫
      用單身女郎為尋求愛情寄託之意念，而認定與被告間係唯
      一男女朋友之信任關係，甚至已有婚姻結緣之承諾，對告
      訴人等人施以詐術，使告訴人等人陷於錯誤，而交付前開
      金錢等犯罪動機、目的、手段、訛詐金錢之數目、犯罪後
      仍然矢口否認、飾詞卸責、不知悔悟之態度，本應處以重
      刑，惟念及被告事後已清償其所取得之前開金錢，已如前
      述，足證被告尚非刁頑之人等情狀，量處如主文所示之刑
      。
    (五)末查，被告前未曾受有期徒刑以上刑之宣告，有台灣高法
      院被告全國前案紀錄表在卷可稽，經此偵、審程序之機會
      教育後，相信被告經此教訓，應知警惕而有所收斂，當無
      再犯之虞，本院因認對其所宣告之刑，以暫不執行為適當
      ，爰併予宣告緩刑3 年，以勵自新。惟為確實使其有正確
      之法律觀念並提供必要之協助及督促，爰依刑法第93條第
      1 項之規定，併宣告緩刑期內付保護管束，俾由地方法院
      檢察署之觀護人予以適當之督促，並發揮附條件緩刑制度
      之立意及避免短期自由刑執行衍致之不當效果。
據上論斷，應依刑事訴訟法第299 條第1 項前段、刑法第56條、
第339 條第1 項、第74條第1 款、第93條第1 項、罰金罰鍰提高
標準條例第1條前段，判決如主文。
本案經檢察官黃紋綦到庭執行職務
中    華    民    國    95    年    1     月    5     日
                  刑事第七庭  審判長法  官  梁耀鑌
                                    法  官  蕭清清
                                    法  官  蔡守訓
以上正本證明與原本無異。
如不服本判決，應於判決送達後10日內向本院提出上訴狀（應抄
附繕本）。告訴人或被害人如對於本判決不服者，應具備理由請
求檢察官上訴，其上訴期間之計算係以檢察官收受判決正本之日
期為準。
                                    書記官  廖純瑜
中    華    民    國    95    年    1     月    5     日
附錄論罪科刑條文：
中華民國刑法第339條
(普通詐欺罪)
意圖為自己或第三人不法之所有，以詐術使人將本人或第三人之
物交付者，處5年以下有期徒刑、拘役或科或併科1千元以下罰金
。
以前項方法得財產上不法之利益或使第三人得之者，亦同。
前二項之未遂犯罰之。


司法院資訊處製作；財團法人民間司法改革基金會備份。
